臺灣高等法院臺南分院刑事判決　　　　九十一年度上訴字第四六四號　Ａ
　　　上　訴　人　臺灣雲林地方法院檢察署檢察官
　　　被　　　告　丁　○　○
　　　共　　　同
　　　選任辯護人　羅　裕　欽
右上訴人因被告違反公職人員選舉罷免法案件，不服臺灣雲林地方法院九十年度訴字
第四五三號中華民國九十一年三月十二日第一審判決（起訴案號：臺灣雲林地方法院
檢察署九十年度選偵字第六號），提起上訴，本院判決如左：
      主      文
上訴駁回。
      理      由
一、本件公訴意旨略以：被告丁○○係雲林縣二崙鄉鄉民代表會副主席，另兼任二崙
    鄉社區理事長聯誼會會長及所轄大華社區理事長（註：該聯誼會係由二崙鄉各社
    區居民自行發起之民間組織）；被告己○○、壬○○、戊○○、庚○、甲○、辛○○、乙○○及丙○○則分別為前開聯誼會所屬二崙鄉田尾社區、田尾頂社區、
    安定社區、十八張社區、酒姑社區、楊賢社區、庄西社區、湳仔社區理事長。又
    該聯誼會於選舉期間，因分散各社區之理事長，為有用之選舉樁腳，故成為各候
    選人積極拉攏之對象。民國（下同）九十年第五屆立法委員選舉為政黨輪替後之
    第一次國會選舉，因各政黨提名或自行參選角逐者眾，競爭異常激烈，各候選人
    及助選員與支持者莫不積極爭取選民或各民間團體之認同與支持。九十年十月五
    日即第五屆立法委員選舉期間，在二崙鄉崙東社區活動中心舉辦二崙鄉各社區理
    事長聯誼會，丁○○為替立法委員候選人林明義助選，先於同日上午以會長身分
    ，邀請林明義、二崙鄉鄉長廖學海、二崙鄉鄉民代表會主席楊國寬等人到場，並
    由林明義於會場上致詞爭取支持，會後中午時分並於二崙鄉農會旁之「梅園餐廳
    」舉辦聚餐活動，於餐會上丁○○並陪同林明義至各桌向參與會議之社區理事長
    、理事、總幹事等成員敬酒期能於立法委員選舉時予以投票支持。惟丁○○不思
    尋求合法途徑為林明義助選，竟與不詳姓名年籍之成年人，基於買票行賄之犯意
    聯絡，由不詳姓名年籍之人提供賄款新台幣（下同）十三萬元予丁○○，再由丁○○利用九十年八月間，其在二崙鄉崙西村活動中心舉辦之社區理事長聯誼會議
    上預告舉行大陸旅遊之活動，分別於九十年九、十月間向前開具有投票權之社區
    理事長己○○、壬○○、戊○○、丙○○、庚○、甲○、辛○○及廖清泉行求以
    招待旅遊費用一萬元之代價，將選票投予林明義，並利用各理事長之影響力為林
    明義助選（丁○○因身兼大華社區理事長，故亦在招待之列）。而在行求賄選之
    前，丁○○已自行向雲林縣虎尾鎮「巨邦旅行社」洽談敲定旅遊行程為「大陸珠
    海、下川島及澳門六天五夜之旅」，費用一萬八千元，行程日期為九十年十月八
    日至十三日。被告丁○○再交待不知情之該聯誼會總幹事李己丑寄發通知予前開
    理事長，如確定參加者僅收取八千元之自付額。行前丁○○再利用舉辦前開聯誼
    會之機會，邀請林明義前來拜票以加強賄選效果。同年十月五日傍晚，巨邦旅行
    社副總經理李國榮接獲通知前往丁○○住處收取餘款（招待旅遊之款項）十二萬
    元（註：依旅行社慣例出團人數十六人可得一人免費之優惠，本次出團人數十八
    人，其優惠由丁○○取得）。又己○○、壬○○、戊○○、庚○、甲○、辛○○
    、乙○○、丙○○（另李日巧、廖憲政、楊志及廖學龍均未參加而另由不知情之
    李久勝、李財福、楊興鳳、廖學志取代參加）竟貪圖前開招待旅遊一萬元差額之
    不正利益，予以同意支持林明義後加以收受，而僅支付八千元旅遊費用後參加前
    揭大陸旅遊。嗣經人檢舉後，由檢察官指揮法務部調查局雲林縣調查站、調查局
    南部機動組及雲林縣警察局共同調查後查獲上情，因認被告丁○○涉犯公職人員
    選舉罷免法第九十條之一第一項之投票行賄罪嫌，而被告壬○○、戊○○、辛○○、庚○、甲○、乙○○、丙○○、己○○等人均係涉犯刑法第一百四十三條第
    一項之投票受賄罪嫌云云。
二、按犯罪事實應依證據認定之，無證據不得推定其犯罪事實；又不能證明被告犯罪
    者，應諭知無罪之判決，刑事訴訟法第一百五十四條、第三百零一條第一項分別
    定有明文。又事實之認定，應憑證據，如未能發現相當證據，或證據不足以證明
    ，自不能以推測或擬制之方法，為裁判基礎（最高法院四十年臺上字第八六號判
    例參照）。復按認定犯罪事實所憑之證據，雖不以直接證據為限，間接證據亦包
    括在內；然而無論直接或間接證據，其為訴訟上之證明，須於通常一般之人均不
    致有所懷疑，而得確信其為真實之程度者，始得據為有罪之認定，倘其證明尚未
    達到此一程度，而有合理之懷疑存在時，事實審法院復已就其心證上理由予以闡
    述，敘明其如何無從為有罪之確信，因而為無罪之判決，尚不得任意指為違法。
    ；且被告否認犯罪事實所持之辯解，縱屬不能成立，仍非有積極證據足以證明其
    犯罪行為，不能遽為有罪之認定，此亦有最高法院七十六年臺上字第四九八六號
    及三十年上字第一八三一號判例可資參照。
三、本件公訴人認被告丁○○等人涉犯上開投票行賄罪及投票受賄罪嫌，無非是以：
    (1)本件賄選案件係經人檢舉而查獲，有檢舉書及檢附之二崙鄉社區理事長旅遊須
    知、二崙鄉社區理事長聯誼會員名冊、聯誼會之財務收支表各一紙在卷可憑，且
    依檢舉書之內容及提供之資料，顯係熟知賄選情事；(2)被告丁○○外之同案被告
    共八人，均否認知悉丁○○欲競選下屆議員而出資招待之情，且依第十五屆縣議
    員選舉，尚未發布選舉公告以觀，丁○○辯稱係為其競選縣議員而招待出遊，顯
    與常情有違；另參前開檢舉書內容亦明指丁○○係替立法委員候選人林明義賄選
    ，並無提及丁○○為競選縣議員而賄選之隻字片語，可見丁○○供稱係為自己競
    選縣議員而招待出遊一節，並非可採；(3)依警方提供之立委參選人樁腳調查名冊
    觀之，丁○○為林明義之樁腳，另丁○○於九十年十月五日召開之聯誼會議及會
    後聚餐活動，僅邀請立法委員候選人林明義一人參與，會議或餐會中並由丁○○
    陪同林明義致詞或逐桌敬酒拜票，為丁○○所不否認，並經證人廖學海及楊國寬
    等人證述在卷，應可採信，然丁○○對林明義之到場，卻遲遲未敢承認，可見心
    虛，丁○○顯係替林明義賄選；(4)丁○○雖稱旅遊費用之差額十三萬元係由其支
    付，然丁○○既供稱是為競選縣議員始招待社區理事長，則丁○○身兼大華社區
    理事長，亦在招待之列，顯不合理，可以解釋者，係此十三萬元之招待款應係丁○○以外之第三人所支付，除招待丁○○外，亦委由丁○○透過其會長身分以遂
    行前開賄選之犯行；(5)就本案之討論，相關人士於電話中有諸多昧之言語，而
    該內容均為丁○○於九十年十月十三日偵訊後監聽所得，則丁○○於偵查中既已
    坦承為競選縣議員而提供十三萬元招待理事長出遊，其何必於偵訊後還大費周章
    去勾串，蓋事實真相僅有一版本，無需套招即可合致；(6)依證人李國榮所證述，
    本次旅遊有一人免費優待係由丁○○所獲得等語，惟丁○○既發起本次旅遊，且
    供稱係為競選議員而出資十三萬元招待，則豈有自己招待自己，顯有矛盾，又由
    其取得優待，之所以不可告人乃丁○○亦係受招待一萬元之列，其隱匿免費旅遊
    者，除可得享有免費旅遊之利益外，另可獲得額外之一萬元現款，始有前開難言
    之隱之情。故本件招待旅遊之賄款絕非丁○○自行解囊而為，應係另有不詳之人
    所提供；(7)本件旅遊招待適值第五屆立法委員選舉期間，丁○○外之同案被告共
    八人亦均坦承有接受旅遊費用之差額招待，其等辯稱不知何人招待云云，顯與常
    情有違，況丁○○已供稱本件招待與選舉有關，受招待者顯然知悉此次旅遊招待
    利益之原因等推論為其論據。
四、訊據被告丁○○，固坦承擔任二崙鄉社區理事長聯誼會會長，並招待各社區理事
    長旅遊之情，惟堅決否認有投票行賄之犯行，辯稱：伊係為競選下屆縣議員，而
    招待出遊之社區理事長每名一萬元差額之旅費，共計十二萬元，係由伊向卓煜馨
    借貸十萬元，餘為身邊零用錢，並未替林明義買票等語；另訊之被告己○○、壬○○、戊○○、庚○、甲○、辛○○、乙○○、丙○○等人，雖坦承均為各社區
    理事長及接受一萬元差額旅費之招待，惟均矢口否認有何受賄賣票之犯行，均辯
    稱：接受旅遊差額，並非日後需投票支持立法委員候選人林明義之對價，且旅遊
    過程亦均未涉及此次立法委員選舉之事等語。
五、經查：
（一）本案雖經人檢舉而查獲，並有檢舉書、旅遊須知、二崙鄉社區理事長聯誼會員
      名冊、財務收支表等物在卷，惟經原審依檢舉信件之住址傳喚檢舉人「廖本成
      」，該住址查無此人而無法送達，有原審郵務送達退回之公文封在卷可稽（原
      審卷一二七頁），顯見本件檢舉人應係匿名檢舉之情形，而匿名檢舉之動機甚
      夥，究為善意或惡意尚未可知，是其內容是否屬實尚須經過調查審認，始能分
      辨，然因本案之檢舉人未能出面證述所指稱之賄選情形，並透過其到庭證述以
      明事實真相，該匿名檢舉書之可靠性尚嫌未足，顯難徒憑上開匿名檢舉書信遽
      指本案確有招待旅遊之賄選情形。至卷附雲林縣警察局西螺分局轄內立委參選
      人樁腳調查名冊內載有丁○○之名字（選他卷三四頁），然該調查名冊僅為供
      有關單位參考之文書，實不足為被告丁○○犯投票行賄罪之事證。
（二）公訴人雖依據上開理由，認為被告丁○○對於被告己○○、壬○○、戊○○、
      庚○、甲○、辛○○、乙○○及丙○○等二崙鄉各社區之理事長招待旅遊費用
      一萬元之利益，係為案外人林明義獲得立法委員選舉之勝選而行賄，惟公訴人
      所依憑之檢舉書函並不可採，已如前述，證人李己丑於調查站雖證述九十年十
      月五日召開的聯誼會，會前丁○○提議由我通知立法委員林明義看能不能參加
      ，並於會議中丁○○在發言時曾要求在場人員如果沒有立場，請支持林明義參
      與立委云云（選他卷九一頁），惟縱認丁○○有於九十年十月五日在上開二崙
      鄉社區理事長聯誼會會議及會後聚餐活動中，僅邀請唯一之立法委員候選人林
      明義參加致詞並拜票，以排除其他候選人之競爭，乃屬丁○○個人之理念，尚
      不足影響其他鄉民之選舉意願，況且選舉前候選人利用各種人脈、聚會場合前
      往拜票，尋求支持，到處可見，而本案又查無丁○○為候選人林明義賄選之確
      切證據，實難僅因丁○○邀請候選人林明義參加上開聚會，推認被告丁○○有
      為林明義賄選之情事。
（三）被告丁○○所補助招待包含其餘同案被告壬○○及案外人李日巧等十二人共十
      二萬元之旅遊差額，係由丁○○自行出資，其中十萬元係丁○○向卓煜馨借貸
      ，業經原審隔離訊問證人卓煜馨（原名卓奉吉）與被告丁○○二人供述在卷（
      選他卷十六頁、原審卷四二至四五頁），互核二人所供相符，並經證人即旅行
      社業務員李國榮證述確係收受丁○○十二萬元等語屬實（選偵卷十五、十六頁
      、原審卷四六頁），此與被告丁○○於八十九年間，因該聯誼會成員出國旅遊
      而補助各社區理事長之旅遊費用（如後所述）情形相同，自堪信為真，是公訴
      人認該補助之旅遊差額絕非丁○○所出資，而係另有其人云云，惟無相當證據
      足以證明。至被告丁○○及證人李國榮於調查站或偵查中供稱李國榮係向丁○○收取十三萬元（選他卷十六、八二、一０七頁），然據李國榮證稱「因為依
      照一般慣例出團人數每十六人可以有一人免費招待，所以前述旅遊團有十八人
      ，可以有一位免費招待名額，丁○○要求由他接受免費招待，因此他沒有繳交
      任何團費」「我於十月十六日帶團返國後，丁○○曾經與我聯絡討論他交給的
      差額對外要講十三萬，因為他在調查局南機組接受詢問時講十三萬，而且他接
      受免費招待的事也不希望讓人知道，所以我才在十月二十四日到貴站接受詢問
      時供述丁○○交給我之差額係十三萬，實際上我只向丁○○收取十二萬而已」
      「他有與我連絡，要我不要把優待他的部分說出來」（選偵卷十五、十六頁、
      選他卷一六五頁），衡諸丁○○因自已係免費旅遊，為免引起他人誤解，故意
      隱瞞此一事實，尚非無因。又縱被告間對於補助一萬元之款項，如何而來，所
      供述雖未盡相同，惟均無人指稱該款項係為林明義賄選之補助款，亦難憑此遽
      指為不利被告之認定。
（四）被告丁○○迭次供稱：本次大陸招待旅遊係為聯絡聯誼會成員的感情及為了其
      個人想參選下屆雲林縣議員等語（選他卷十五頁、原審卷五０、二四七頁），
      核與證人李己丑於調查站、偵查中及原審審理時證稱：伊於私底下曾聽說過丁○○要競選縣議員等語相符（選他卷八九、一五七頁、原審卷五九頁），足見
      被告丁○○確有心想參選縣議員，然此僅屬其心中想法，雖公訴人認丁○○所
      為其係為競選縣議員而招待出遊之辯解，並不可採，然否認犯罪事實所持之辯
      解，縱屬不能成立，仍非有積極證據足以證明其犯罪行為，不能遽為有罪之認
      定，有前揭最高法院判例可資參照，而本案中仍無積極證據足以證明丁○○確
      有以招待旅遊方式，進行投票行賄，自難執為不利於丁○○之認定。
（五）公訴人雖又以本件對李國榮、李己丑實施通訊監察結果，就本案件之討論，相
      關人士於電話中有諸多昧言語，舉如：「只要套好就好。」「那是副座（指
      丁○○）說要幫他們處理的。要處理什麼？每個人自己出一萬元，不足的地方
      由副座負擔處理」。另丁○○與李國榮之對話：「出庭時，你就按原來這樣說
      」。李己丑與丁○○之對話，李已丑說：「今天調查局送通知單到我們家，我
      要怎麼處理，上次你有說十三萬元是如何處理的？」丁○○答稱：「在電話上
      不要講。」「阿榮（指李國榮）剛才已經來過我這裡討論過了。」李己丑問：
      「要怎麼講？是不是像上次你跟我講的內容來說。」丁○○答：「對呀！」，
      而前開監聽內容，均為被告丁○○於九十年十月十三日偵訊後所得，則丁○○
      於偵查中既已坦承為競選縣議員而提供十三萬元招待理事長出遊，其何必於偵
      訊後還大費周章去勾串云云。然依該上述通訊監察紀錄，證人李國榮、李己丑
      及丁○○間於電話中之談話雖有諸多曖昧之處，惟並無隻字提及丁○○招待旅
      遊係為候選人林明義賄選情事，且證人李國榮所稱「那是副座（指丁○○）說
      要幫他們處理的。要處理什麼？每個人自己出一萬元，不足的地方由副座負擔
      處理」等語，亦僅可得知補助旅遊之費用係由丁○○所出資，尚無法據以認定
      此次旅遊招待即係為候選人林明義賄選而為。
（六）本案所有共同被告於調查局偵訊、檢察官偵查、原審審理及本院調查審理時，
      都否認此次招待旅遊之差額一萬元與本次立法委員之選舉有關，且於參加旅遊
      過程中，亦未談及於日後選舉須投票支持林明義之情形，甚至被告壬○○、戊○○、庚○尚認為此一萬元之差額招待係由二崙鄉公所補助（選他卷二二、二
      六、五六頁、原審卷四八頁）；而證人即同往旅遊之鄉民劉錫泉、劉興鳳、廖
      學詩、蘇茂明、崙西社區發展協會理事廖學己於調查站均供證旅遊期間無人談
      及應支持此次立委選情或支持那位候選人（選他卷十二、五十頁、六一頁反面
      、六八、三十頁）；劉錫泉、蘇茂明、廖學詩、李久勝、劉興鳳、廖日興、李
      財福、廖學己、廖甲督、李己丑、領隊吳卓明於偵查中亦均供稱：沒聽到旅遊
      費係何人支付或不知道有無人贊助（選他卷七十頁正反面、七二頁反面、七五
      頁正反面、七七頁、七八頁正反面、八十頁反面、選偵卷二二頁、選他卷八一
      頁，廖日興於調查站為相同之供述，選他卷三八頁）；證人李國榮於調查站時
      證述「不清楚（丁○○出資贊助有何目的）」（選他卷一０九頁）；聯誼會總
      事李己丑證稱「（問：這次招等理事長至大陸旅遊是否為林明義助選？）沒有
      」（選他卷一五七頁反面）；港後村社區發展協會理事長廖大方於調查站證稱
      「（在八月間的理事長聯誼會會議中）丁○○並無表示係為了爭取各社區發展
      協會的理事長支持林明義，才辦理旅遊活動」（選他卷一三三頁）；崙西村崙
      西社區發展協會理事長廖學龍於偵查中證稱「（問：你有無跟你哥廖學己表示
      這次旅遊招待，是要支持林明義？）沒有」（選他卷一六三頁）等各語在卷，
      是以被告丁○○與其餘共同被告壬○○等八人間，亦難認有投票行賄與投票受
      賄之犯意聯絡。
（七）再者，被告等人所屬之二崙鄉社區理事長聯誼會，於八十九年九月二十一日，
      亦曾舉辦過同性質之大陸珠海、桂林七日遊之國外旅遊，業經證人李己丑、李
      國榮、劉雙和證述在卷（原審卷九五頁、一一六至一一八頁、一五六至一五七
      頁），並有被告丁○○、辛○○、戊○○、庚○及案外人廖正坤、陳遙江、廖
      名鈕、張枝文、張明輝、廖萬順、證人李東海等人之護照（均影本）、八十九
      年二崙鄉各社區理事長名冊及證人李國榮提出之團體訂位開票名單各一份在卷
      可參（原審卷一六一至二一三頁、一０七、一四七頁），堪信屬實。而該次大
      陸旅遊，除由參加之各理事長自行出資一萬元外，另由當時之聯誼會副會長廖
      大方補助十萬元，其餘不足額則由丁○○出資補助（團費每人共二萬三千元）
      ，同有由會長丁○○補助招待旅遊之情形，亦經證人李己丑、廖大方證述在卷
      （原審卷五九、八六、八七、九六頁），而證人楊志、李東海或證述該次旅遊
      僅繳納一萬元，或證述不足部分有人支付等語（原審卷八九、九四頁），是丁○○招待本次二崙鄉各社區理事長出國旅遊之一萬元差額利益，亦難認係第五
  屆立法委員選舉期間所基於投票行賄之目的而為；再參酌一般社會上存在之獅
      子會、聯誼會等民間團體，其性質多在聯繫會員情感，於舉辦各項活動時，由
      擔任該民間團體之會長、副會長補助經費，亦屬常見，本件情節並不違常理。
五、綜右所述，本案案情依公訴人所指雖有諸多可疑之處，惟公訴人上開認定被告有
    投票行賄及投票受賄行為之理由，多屬推論臆測之詞，尚乏確切證據足資認定被
    告丁○○有以旅遊招待之方式，為候選人林明義實施投票行賄之行為，而被告丁○○外之同案被告壬○○等八人，亦難認有投票受賄之行為。被告丁○○及壬○○等人所稱並無投票行賄及投票受賄犯行之辯解，尚堪採信。此外，復無其他積
    極確切之證據，足資認定被告丁○○有公訴人所指之投票行賄犯行，及被告壬○○、戊○○、辛○○、庚○、甲○、乙○○、丙○○、己○○等人有公訴人所指
    之投票受賄犯行，應認為不能證明被告犯罪。
六、原審因而諭知被告無罪，並無不合。檢察官上訴意旨仍執前詞指摘原判決諭知被
    告無罪為不當，非有理由，應予駁回。
據上論結，應依刑事訴訟法第三百六十八條，判決如主文。
本案經檢察官張佩珍到庭執行職務。
中    華    民    國      九十一      年      七      月        九      日
                                  臺灣高等法院臺南分院刑事第六庭
                                      審判長法官  楊    明    章
                                            法官  顏    基    典
                                            法官  高    明    發
右正本證明與原本無異。
丁○○部分，檢察官如不服本判決，應於判決送達後十日內向本院提出上訴書。
其餘部分不得上訴。
                                      法院書記官  李    梅    菊
中    華    民    國      九十一      年      七      月        十      日
